【裁判字號】    89,家上,164
【裁判日期】    891114
【裁判案由】    確認繼承權不存在等
【裁判全文】
臺灣高等法院民事判決  八十九年度家上字第一六四號
      上  訴  人  乙○○
      訴訟代理人  陳文正律師
      被  上訴人  甲○○      住台北縣板橋市○○路○段四四號四樓
      訴訟代理人  賴淑惠律師
                  余淑杏律師
右當事人間確認繼承權不存在等事件，上訴人對於中華民國八十九年四月二十八日台
灣桃園地方法院八十九年度家訴字第十一號第一審判決提起上訴，本院判決如左：
    主      文
上訴駁回。
第二審訴訟費用由上訴人負擔。
    事      實
甲、上訴人方面：
一、聲明：求為判決：(一)原判決關於確認上訴人就被繼承人吳順騰之遺產繼承權不存
    在部分暨負擔該部分訴訟費用之裁判，均廢棄。(二)右廢棄部分，被上訴人於第一
    審之訴，應予駁回。
二、陳述：除與原判決記載相同者，茲引用之外，補陳略以：(一)結婚雖應有公開之儀
    式，然所謂公開之儀式不限於何種形式之公開，凡足以使不特定人得以共見共聞
    之客觀情況，即得謂為公開，而儀式亦非應具備何種特定之方式，始得謂之儀式
    ，醫院為公開場所，結婚儀式亦經在場人觀禮為證，自符合民法所定結婚要件。
    (二)吳順騰於結婚證書親捺指印時意識清楚，二位證人亦親自蓋章親見為憑。
乙、被上訴人方面：
一、聲明：求為判決：駁回上訴。
二、陳述：除與原判決記載相同者，茲引用之外，補陳略以：(一)上訴人與吳順騰及二
    位證人除在結婚證書上蓋章（吳順騰捺手印）外，並無其他足使不特定人得以認
    識上訴人與吳順騰結婚之行為。(二)吳順騰係於八十九年一月十二日由被上訴人夫
    婦陪同至醫院作檢查後，聽從醫囑始於同年月十五日自行入醫院作進一步之檢查
    及診治，其未患有絕症，並無必於其自行入院當天下午即結婚之理由，且隨機要
    約周碧玉及鄭美雲為其結婚證人，顯不合常情。
    理      由
一、被上訴人主張伊係已故訴外人吳順騰之兄，吳順騰從未結婚，並無子女，父母均
    逝，吳順騰本人於八十九年一月十九日上午六時許死亡，伊與吳順騰之姐吳素月
    、吳月珠為第三順序之繼承人，因伊於吳順騰死亡前之八十九年一月十二日，曾
    陪同其至臺北就醫，吳順騰並未談及有與上訴人結婚之計劃，於一月十八日晚上
    與吳順騰以電話聊天，吳順騰亦未告知其已與上訴人結婚之事，嗣吳順騰於十五
    日住院治療，十九日上午突然死亡後，被上訴人竟發現吳順騰戶籍登載「八十九
    年一月十五日與乙○○結婚民國八十九年一月十九日申登」。吳順騰既於八十九
    年一月十九日上午六時死亡，戶政事務所係上午九時上班，上訴人隱暪吳順騰已
    死亡之事實，而偽為結婚之登記，甚有蹊蹺，其後戶政機關發現吳順騰死亡，方
    命上訴人為吳順騰辦理死亡登記，並將上開結婚登記撤銷，改為註記，因上訴人
    既非吳順騰之配偶，其對於吳順騰之遺產應無繼承權，爰訴請確認上訴人就被繼
    承人吳順騰之遺產繼承權不存在（被上訴人於原審另請求撤銷上訴人與吳順騰之
    結婚註記，經原審駁回，未據聲明不服）。
    上訴人則以伊與吳順騰共同生活達三十餘年，相互扶持，吳順騰住院期間，亦皆
    仰賴伊之照料，吳順騰當時因病臥床，衡諸當時客觀情況及病人感念長久皆以夫
    妻相稱之情，為免伊終身不得辦理結婚登記之憾，順勢在醫院病房內舉辦結婚，
    醫院病房因不特定之病人之親友得以自由進出，醫護人員亦皆出入自由，房門終
    日未鎖，自應認係公開場所，故吳順騰於八十九年一月十五日本諸其與伊長久居
    住之事實並深具結婚之真意，於當時覓得兩位證人即鄭美雲、駱周碧玉為當時結
    婚儀式之證人，又有伊兒女及病人親友在場為證，應認已具備結婚之公開要件，
    且結婚證書上亦有二位證人當場證明二造間具有結婚之真意，是伊與吳順騰結婚
    之事實甚為灼然等語，資為抗辯。
二、按依民法第九百八十二條所定結婚應有公開之儀式，係指結婚之當事人應行定式
    之禮儀，使不特定人得以共聞共見，認識其為結婚者而言（參見最高法院五十一
    年台上字第五五一號判例），所謂定式之禮儀，不論係依循舊俗或新式，要必以
    使在場共聞共見之不特定人，就其所行儀式之外表，依一般客觀習慣，立可認識
    其為結婚者始足當之，倘就其現場情狀，無從認識係舉行結婚儀式，縱當事人主
    觀上係舉行婚禮，仍不得認有公開之定式禮儀（最高法院八十二年台上字第八十
    六號判決參照）。查被上訴人主張伊於吳順騰死亡前之八十九年一月十二日，曾
    陪同其至臺北就醫，吳順騰並未談及有與上訴人結婚之計劃，吳順騰於十五日住
    院治療，十九日上午突然死亡等情，為上訴人所不爭之事實。以此客觀事實，本
    件被上訴人主張上訴人與吳順騰未曾舉行結婚儀式，二人並無結婚之事實，應堪
    採取。上訴人雖辯稱，醫院為公開場所，其與吳順騰確曾在醫院病房內，由駱周
    碧玉及鄭美雲二位證人在場各自簽名於結婚證書上，自屬已有結婚之公開儀式云
    云，並提出結婚證書乙紙為證（見原審卷第四十六頁）。然查吳順騰於八十九年
    一月十五日甫入院治療，衡情應會專注於治療事宜，不至於入院後即興起與上訴
    人舉行婚禮之意；且其既無子嗣及父母，果有與上訴人結婚之意，遇此人生大事
    ，應無不通知或要求其親人即被上訴人等到場觀禮之理，而上訴人並無通知被上
    訴人到場之情，況依證人駱周碧玉於原審證稱：「‧‧‧當時乙○○、蘇的兒子
    、蘇兒子的三個男同事、吳及我們等人在場，吳順騰從床頭邊的皮包內拿出二份
    摺頁式的結婚證書，皮包是黑色、扁平式的，蘇兒子同事跟吳較不熟，三個同事
    站旁邊，該三人先到，我們約在那裡二十分鐘，講話不到十分鐘，就拿給我們簽
    章，三同事沒說什麼，我與鄭走時，三同事還未走，護士、醫師沒進來，當時房
    門是開的，有三個床位，吳的靠廁所旁，即最外面的一床，中間的床位有人，中
    間有簾子，稍微拉上，裡面床位沒人。」（見原審卷第五二頁）鄭美雲證稱：「
    ‧‧‧我們到時，蘇兒子的三同事就已到了，我們講了十多分鐘才蓋章，在那裡
    二個多小時（包括來回醫院時間，在病房約一個多小時），蘇兒子及三同事進進
    出出，我們走時他們仍在。吳順騰是自己拿結婚證書給我們簽的，他雖打點滴，
    但手仍可動，他由黑皮包（後改稱豬肝色皮包）拿出證書是摺頁式的，三同事沒
    有觀禮，只是站在門口。吳順騰剛開始沒印章才按指印，後從皮包找到印章，才
    又蓋章，我們二人則因字寫的難看，才用蓋章的。吳睡在靠門床位，中間床位有
    睡人，最裡面床位有睡人。」等情（見原審卷第五二、五三頁），依渠等證言上
    訴人與吳順騰及二位證人亦僅共同於結婚證書上各自蓋印，並未舉行任何結婚儀
    式，是證人所言縱然不虛，上訴人與吳順騰間仍因無結婚之公開儀式，而歸無效
    。從而被上訴人主張上訴人對吳順騰之遺產繼承權不存在，即無不合。
三、至上訴人雖提出記載上訴人為吳順騰妻之訃文影本二份（見本院卷第十五、十六
    頁），作為其與吳順騰間有婚姻關係之佐證，然查被上訴人主張訃文係上訴人所
    印製，為上訴人所不爭，則此一證物已難為有利上訴人之認定，且婚姻關係之存
    否，繫乎結婚雙方當事人有無踐行民法規定之法定方式，凡不備法定方式之結婚
    行為，均屬無效，是上開訃文之記載，自不足為有利上訴人之認定。
四、綜上所述，本件被上訴人主張為有理由，原審判決被上訴人勝訴，於法委無不合
    ，上訴人仍執陳詞求為廢棄改判，為無理由，應予駁回。
據上論結，本件上訴為無理由，依民事訴訟法第四百四十九條第一項、第七十八條，
判決如主文。
中      華      民      國    八十九    年    十一    月      十四      日
                                臺灣高等法院民事第十五庭
                                      審判長法  官  蘇  永  宜
                                            法  官  李  錦  美
                                            法  官  蔡    燉
右正本係照原本作成。
如不服本判決，應於收受送達後二十日內向本院提出上訴書狀，其未表明上訴理由者
，應於提出上訴後二十日內向本院補提理由書狀（均須按他造當事人之人數附繕本）
上訴時應提出委任律師或具有律師資格之人之委任狀；委任有律師資格者，另應附具
律師及格證書及釋明委任人與受任人有民事訴訟法第四百六十六條之一第一項但書或
第二項（詳附註）所定關係之釋明文書影本。
中      華      民      國    八十九    年    十一      月    十六      日
                                            書記官   于     誠
附註：
民事訴訟法第四百六十六條之一（第一項、第二項）：
對於第二審判決上訴，上訴人應委任律師為訴訟代理人。但上訴人或其法定代理人具
有律師資格者，不在此限。
上訴人之配偶、三親等內之血親、二親等內之姻親，或上訴人為法人、中央或地方機
關時，其所屬專任人員具有律師資格並經法院認為適當者，亦得為第三審訴訟代理人
。


司法院資訊處製作；財團法人民間司法改革基金會備份。
